【裁判字號】    97,台上,5754
【裁判日期】    971113
【裁判案由】    殺人未遂
【裁判全文】
最高法院刑事判決            九十七年度台上字第五七五四號
上  訴  人  甲○○
                    樓（
上列上訴人因殺人未遂案件，不服台灣高等法院台中分院中華民
國九十七年九月十七日第二審更審判決（九十七年度上更(二)字第
二一三號；起訴案號：台灣南投地方法院檢察署九十五年度偵字
第一二二五號），提起上訴，本院判決如下：
    主  文
上訴駁回。
    理  由
按刑事訴訟法第三百七十七條規定，上訴於第三審法院，非以判
決違背法令為理由，不得為之。是提起第三審上訴，應以原判決
違背法令為理由，係屬法定要件。如果上訴理由書狀並未依據卷
內訴訟資料，具體指摘原判決不適用何種法則或如何適用不當，
或所指摘原判決違法情事，顯與法律規定得為第三審上訴理由之
違法情形，不相適合時，均應認其上訴為違背法律上之程式，予
以駁回。本件上訴人甲○○上訴意旨略稱：(一)、上訴人於民國九
十二、三年間，即因涉犯傷害罪案件，向「南投地院申請遷移住
居所至南投市○○里○○路四十六之一號，且在上開地址住居到
九十五年六、七月止」，於此期間內，不曾收到本案傳票，原審
竟認上訴人係畏罪不受偵查，而為不利於上訴人之認定，實不符
事實。(二)、在第一審時，告訴人即被害人吳尚  （按原名吳政岳
）指稱係上訴人先動手打伊，並與魏華羿一起掐伊頸部，要推伊
下橋；證人陳韋廷則謂係魏華羿先動手，並掐被害人頸部，未見
上訴人參與；另證人吳綺純在原審卻稱係魏華羿先動手，上訴人
後來始一起毆打、推倒被害人各等語，關於首先動手之人及掐頸
者究為何人，所供不一，衡以吳氏二人係兄妹，陳韋廷為其等好
友，三人「必定討論，商量案發情形」，所供自屬虛構，目的在
於掩飾後述之陳韋廷勒住上訴人頸部，被害人則毆打上訴人後腦
之事實，此由原法院於九十七年九月三日更二審中，被害人受訊
之際，頻頻回頭與陳韋廷商量，經公設辯護人當庭制止，足以證
明，原判決竟捨棄被害人在該更二審中所為上訴人未動手，亦未
掐頸之證詞，仍採納前此所為之上揭齟齬、矛盾而不利於上訴人
之證言，自非適法。(三)、被害人在第一審時，雖一度指證上訴人
係「至機車取刀」，說要殺人等語，但於原法院更二審中，已與
陳韋廷一致坦言未見上訴人至機車取刀，亦無說殺人之語。其實
，上訴人當時純因友人魏華羿單獨挑釁、毆打被害人，反遭擊倒
在地，乃前往勸架，詎被陳韋廷自後勒頸，又受被害人毆擊後腦
，迨於被勒成彎腰、臉部朝下之狀況下，為求掙脫，而自所穿夾
克內袋取出隨身所帶全長約二十公分、刃長十公分之利刀，造成
被害人腹部正中央部位之刀傷，業經原審當庭模擬相關動作，依
相關人員位置，顯見上訴人所辯悉屬實情，原判決竟不採信，仍
依被害人前揭不實供述而為認定，殊有違誤。(四)、上訴人係「左
撇子」，既在遭壓制成彎腰狀態下，始持利刀揮砍，被害人受傷
部位當在右上臂肩頭附近，且應為切割傷，較為合理，然卻為右
上臂穿刺傷及其他部位之撕裂傷，可見係魏華羿所造成，原審未
就此疑點進行專家鑑定，遽行判決，不無證據調查未盡之違失。
(五)、上訴人乃為保命、脫困，造成被害人受傷，縱然腹部傷口二
處，並非長刃盡沒、立時癱瘓，附近既有大型醫院，又能自行就
醫，警詢以傷害提告，癒後復能入伍，俱見上訴人乃出於正當防
衛，絕無殺人故意，實僅普通傷害，原判決竟以殺人未遂重罪論
處，且不詳載不採有利上訴人證據之理由，顯有適用法則不當、
判決理由不備及矛盾之違法云云。惟查：(一)、司法機關受理訴訟
案件，係設字軌按年依序編號，卷宗各別裝訂，輪分各股承辦，
縱然被告同一，並不必然由同一股符人員處理，尤以法官基於審
判獨立原則，除有直接上下審級關係外，不相拘束。是刑事訴訟
法第五十五條關於訴訟關係人員為受文書送達所為之陳報規定，
乃專指該訴訟之本案而言，亦即雖於他案有所陳報，其效力不及
於本案。上訴人所稱在九十二、三年間，因傷害案件，曾向第一
審法院陳報文書送達處所，縱然屬實，顯與發生於九十四年之本
件殺人未遂案無關，而上訴人確自本件案發之後，自警詢、偵查
，迄第一審通緝前，皆未到案，有各相關資料在卷可稽，原判決
就上揭通緝經過，如實記載，即非無據。上訴意旨逕自引申為原
審認其畏罪不受偵訊一節，核與訴訟資料不符，合先指明。(二)、
證據之取捨及其證明力之判斷與事實之認定，均屬事實審法院自
由判斷裁量之職權，此項自由判斷職權之行使，倘不違背經驗法
則及論理法則，即難任憑己意，指摘為違法，而據為上訴第三審
之適法理由。且法院憑以認定犯罪事實之證據，並不以直接證據
為限，即綜合各種間接證據，本於推理作用，為其認定犯罪事實
之基礎，並非法所不許。又證人之陳述，雖前後稍有差異或彼此
齟齬、矛盾，事實審法院並非不得本於經驗法則，斟酌其他情形
，作合理之比較，定其取捨。本件原判決主要係依憑上訴人坦承
持刀刺傷被害人之自白；被害人、陳韋廷、吳綺純、魏華羿所為
基本社會事實相同之證言；被害人受傷之診斷證明書；南基醫院
查覆：若不處理，恐有生命危險之覆函；童綜合醫院查覆：當時
有生命危險之覆函；傷勢照片，並參以上訴人直承其刀可供釣魚
時挖蚯蚓、砍雜草之用，甚為鋒利，復衡諸被害人主要受傷部位
係屬人體要害之腹部等各情，綜合判斷結果，乃認定上訴人有如
原判決事實欄所載之犯行，因而撤銷第一審之科刑判決，改判仍
論處上訴人殺人未遂（累犯）罪刑（處有期徒刑六年六月）。對
於上訴人矢口否認有殺人犯意，所為伊原要勸架，反遭陳韋廷自
後勒頸，被害人亦毆伊後腦，嗣伊轉身彎腰、面朝地，懇求放手
未果，始取出身上夾克內之短刀刺被害人，應屬正當防衛之辯解
，如何係飾卸之詞，不足採信，亦已依調查所得卷內證據資料，
逐一加以指駁、說明。所為事實認定及得心證理由，俱有卷內各
證據資料在卷可稽，從形式上觀察，並無違背經驗法則或論理法
則之違法情形存在。原判決既已就證人供述齟齬、矛盾之處，予
以剖析、定其取捨，上訴意旨置原審採證認事自由判斷職權之適
法行使及原判決已明白論斷之事項於不顧，任憑己見，漫事指摘
原判決有判決不備理由及理由矛盾之違法，且猶為單純事實之爭
執，自難認已具備適法之第三審上訴形式要件。(三)、刑事訴訟法
第三百七十九條第十款所稱應調查之證據，係指與待證事實有重
要關係，在客觀上認為應行調查，為法院認定事實與適用法律之
基礎者而言。倘事實已經明確，或證人所供與被告之辯解不相
合，該證人之證詞不能作為有利於被告認定之依據者，縱未再就
被告所辯是否可採，另關途徑進行查證，仍難認有應於審判期日
調查之證據而未予調查之違法。上訴人既陳明其行兇所用刀器已
經丟棄，原審復命當庭模擬行兇動作與相關人員位置，而為認定
事實，心證並無疑慮，其未再為其他無益之調查，客觀上難認有
上訴意旨所謂應於審判期日調查之證據而未予調查之違法可言。
依上說明，應認本件上訴為違背法律上之程式，予以駁回。
據上論結，應依刑事訴訟法第三百九十五條前段，判決如主文。
中    華    民    國  九十七  年   十一   月   十三   日
                      最高法院刑事第十一庭
                          審判長法官  花  滿  堂
                                法官  黃  正  興
                                法官  陳  東  誥
                                法官  林  錦  芳
                                法官  洪  昌  宏
      本件正本證明與原本無異
                                      書  記  官
中    華    民    國  九十七  年   十一   月   十七   日
                                                      Ｍ


司法院資訊處製作；財團法人民間司法改革基金會備份。
